臺北高等行政法院判決　　　　　　　　　　　　　　九十二年度訴字第五三六七號
　　　　　　　　　　　　　　　.
　　原　　　告　甲○○
　　被　　　告　勞工保險局
　　代　表　人　廖碧英總經理.
　　訴訟代理人　乙○○
　　　　　　　　丙○○
右當事人間因勞保事件，原告不服行政院勞工委員會中華民國九十二年十二月二十三
日勞訴字第○九二○○四九八七二號訴願決定，提起行政訴訟。本院判決如左：
　　主  文
訴願決定撤銷。
原告其餘之訴駁回。
訴訟費用由被告負擔。
　　事  實
緣原告係由台北市蔬菜加工業職業工會申報參加勞工保險之被保險人，於民國（下同
）九十二年一月二十七日退職，而於同年月二十八日向被告申請老年給付，案經被告
審查結果，以其投保年資為十年又十六日，乃於同年二月十二日按其退職當月起前三
年之平均月投保薪資新台幣（下同）一九、二○○元，核定發給十個月老年給付計一
九二、○○○元。嗣原告於九十二年三月三日分別以電子郵件及陳情書，向被告詢問
勞工保險老年給付之計算方式，經被告以九十二年四月二日保給老字第○九二六○○
一七四五○號函復原告，略以其於八十一年十一月九日前並無其他勞工保險年資，於
九十二年一月二十七日退職已滿六十五歲，自八十一年十一月九日加保至八十六年十
一月二十四日滿六十歲之加保年資有五年又十六日，依勞工保險條例第六十一條規定
，逾六十歲以後之保險年資僅能計算五年，合併六十歲以前之保險年資共有十年十六
日，依勞工保險條例第五十九條規定，所請老年給付共計一九二、○○○元，並無不
符；另原告於七十九年三月三十一日至八十一年十一月六日期間係參加農民健康保險
，勞工保險與農民健康保險兩者立法依據、主管機關及規範對象均不相同，保險年資
自不得合併計算等語。原告不服，向台北市政府提起訴願，經台北市政府移由行政院
勞工委員會再移送勞工保險監理委員會（下稱監理會）審理，經該會以九十二年八月
十二日（92）保監審字第一九一○號審議駁回後，原告仍不服，提起訴願，經行政院
勞工委員會以上開被告九十二年四月二日函文係對原告老年給付之年資及其計算方式
疑義所為之說明，僅為單純之事實敘述，非屬行政處分，乃作成訴願不受理之決定。
原告猶未甘服，遂向本院提起行政訴訟。茲摘敘兩造訴辯意旨如次：
甲、原告方面：
一、聲明：求為判決
１、訴願決定、審議審定及原處分均撤銷。
２、命被告作成核准原告自五十六年至七十五年間之勞工保險老年給付之處分。
３、訴訟費用由被告負擔。
二、陳述：
１、原告於三十九年在屏東市勝芳園工作，工廠迄今仍在可查，於四十七年入伍參加
    軍人保險，四十九年退伍返鄉務農參加農民健康保險至五十六年，於同年與配偶
    在台北市○○街一六○巷十二號「和芳號」工作，加入食品公會之勞工保險，六
    十四年在台北市○○路九十四號創業「起士林西點麵包廠（店）」，至七十二年
    改為「和芳西點食品有限公司」，此段期間皆加入勞工保險，直至景氣不佳，於
    七十五年停業而返鄉務農加入雙園農會之農民健康保險，嗣因土地遭政府徵收，
    再由台北市蔬菜加工業職業工會申報參加勞工保險，至六十五歲方辦理老年給付
    。以上所述係原告從小至今所有參加勞工保險、農民健康保險及軍人保險之過程
    ，則能否告知原告其勞工保險老年給付合併勞工保險、農民健康保險及軍人保險
    老年給付之計算方式、相關法規及其計算式是否一致，得否予以合計及相關法令
    以為參考。
２、有關原告勞工保險老年給付部分，經被告於九十二年二月十二日作成核定後，因
    原告不清楚被告係如何計算，方於九十二年三月三日分別以e-mail及陳情書，向
    被告提出陳情，嗣經被告以九十二年四月二日函文答復後，原告向台北市政府提
    起訴願，經台北市政府命原告補正後，移由行政院勞工委員會，再移送勞工保險
    監理委員會作成審議審定，原告接獲審議審定後，仍不知如何計算勞工保險老年
    給付，方以陳情書（被告九十二年八月二十七日收文）方式提起訴願。
３、原告於台北市○○路九十四號經營「起士林西點麵包廠」十餘年，皆未接獲地價
    稅單，於六十四年至七十五年間出租，在土地謄本註記，須備登記，而該筆土地
    之所有人應為原告，該萬華區○○○○段第七六四、七六五地號，重測前之收文
    登號為六十六年七月五日城中字三一○九號，請鈞院查明回復原告所有。另有關
    原告五十六年至七十五年間勞工保險年資部分，原告確實無法提出證據，請鈞院
    判斷。
乙、被告方面：
一、聲明：求為判決駁回原告之訴，訴訟費用由原告負擔。
二、陳述：
１、按「人民對於中央或地方機關之行政處分，認為違法或不當，致損害其權利或利
    益者，得依本法提起訴願。但法律另有規定者，從其規定。各級地方自治團體或
    其他公法人對上級監督機關之行政處分，認為違法或不當，致損害其權利或利益
    者，亦同。」、「本法所稱行政處分，係指中央或地方機關就公法上具體事件所
    為之決定或其他公權力措施而對外直接發生法律效果之單方行政行為。前項決定
    或措施之相對人雖非特定，而依一般性特徵可得確定其範圍者，亦為行政處分。
    有關公物之設定、變更、廢止或一般使用者，亦同。」、「訴願事件有左列各款
    情形之一者，應為不受理之決定：一、訴願書不合法定程式不能補正或經通知補
    正逾期不補正者。．．八、對於非行政處分或其他依法不屬訴願救濟範圍內之事
    項提起訴願者。」訴願法第一條、第三條、第七十七條第八款分別定有明文。
２、次按「提起訴願，以有行政處分之存在為前提要件。所謂行政處分，乃行政主體
    就具體事件所為之發生法律上效果之單方的行政行為。至行政官署所為單純的事
    實之敘述或理由之說明，既不因該項敘述或說明而生法律效果，自非行政處分，
    人民對之，即不得提起訴願。」、「被告官署之通知，僅係據原告等之聲請而為
    答覆之意思通知，尚非本於行政裁量權而為意思表示之行政處分，起訴意旨亦認
    為係私法上之關係，是則原告如果確有法律上之理由，自可依普通司法程序解決
    。」、「據原告之請求而為答覆之意思通知，尚非屬行政機關本於行政職權，就
    具體事件，對人民所為之單方行政行為，而發生法律上效果之行政處分。」行政
    法院（現改制為最高行政法院）四十四年度判字第一八號判例、四十五年度判字
    第一五號判例及七十五年度判字第一○八號判決意旨可資參照。
３、原告於九十二年一月二十七日退職，於九十二年一月二十八日向被告申請老年給
    付，案經被告審查，以原告投保年資為十年又十六日，乃於九十二年二月十二日
    按其退職當月起前三年之平均月投保薪資一九、二○○元，核定給付十個月老年
    給付計一九二、○○○元。嗣原告於九十二年三月三日分別以電子郵件及陳情書
    向被告詢問勞工保險老年給付之計算方式，其內容載略：「其於三十九年於屏東
    市勝芳園工作，四十七年參加軍人保險，四十九年退伍返鄉務農參加農民健康保
    險至五十六年，五十六年於台北市『和芳號』工作加入食品公會，六十四年創業
    『起士林西點麵包廠』，至七十二年改為『和芳西點食品有限公司』，此段期間
    皆有加入勞工保險，七十五年返鄉務農加入雙園農會之農民健康保險，嗣因土地
    被政府徵收後再加入運送疏菜工會至六十五歲辦理老年給付。以上所述為其從小
    至今所有曾加入勞、農、軍保之過程。請貴單位長官能否告知勞工保險、農漁保
    險老年給付之計算方式、相關法規及勞、農漁保老年給付之計算式是否一致並得
    否予合計及相關法令給予市民參考。」。
４、案經被告以九十二年四月二日保給老字第○九二六○○一七四五○號函復原告，
    略以：「查勝芳醬園、和芳號、起士林西點麵包廠及和芳西點食品有限公司等單
    位皆無參加勞工保險，台端於八十一年十一月九日前並無其他勞工保險年資。台
    端係二十六年十一月二十五日生，至九十二年一月二十七日退職已滿六十五歲，
    自八十一年十一月九日加保至八十六年十一月二十四日滿六十歲之加保年資有五
    年又十六日。依前開規定（勞工保險條例第六十一條）逾六十歲以後之保險年資
    僅能計算五年，合併六十歲以前之保險年資共有十年十六日。依照前開條例（勞
    工保險條例第五十九條）規定，所請老年給付按退職當月起前三年之平均月投保
    薪資一九、二○○元發給十個月，計為一九二、○○○元，並無不符。另查台端
    於七十九年三月三十一日至八十一年十一月六日期間係參加農民健康保險，惟查
    勞工保險與農民健康保險兩者立法依據、主管機關及規範對象均不相同，保險年
    資自不得合併計算。」。
５、原告不服，向勞工保險監理委員會申請審議，經該會九十二年八月十二日（92）
    保監審字第一九一○號審議駁回。原告仍不服，提起訴願，經行政院勞工委員會
    以上開被告九十二年四月二日函文係對原告老年給付之年資及其計算方式疑義所
    為之說明，僅為單純之事實敘述，尚非屬行政機關本於行政職權所為之對外直接
    發生法律效果之單方行政行為，其性質係屬欠缺法效性之意思通知，非屬行政處
    分，其訴願程序不合，乃作成訴願不受理之決定。原告猶未甘服，提起本件行政
    訴訟，自屬程序不合，應不予受理。有關原告投保勞工保險年資，應自八十一年
    十一月九日起至九十二年一月二十七日間，被告據以作成核定勞工保險老年給付
    之處分，洵無不當。另原告所提五十六年至七十五年間勞工保險年資部分，並無
    相關證據。至原告所提農民健康保險及軍人保險年資部分，被告並非權責機關，
    且與本件並無關涉，併予敘明。
　　理  由
一、按提起訴願，依訴願法第五十六條規定，應具訴願書，載明法定事項，否則不合
    法定程式。訴願書不合法定程式，而其情形可補正者，依同法第六十二條規定，
    受理訴願機關應通知訴願人於二十日內補正，不得逕以不合法而駁回之。經查，
    原告於九十二年八月二十七日（被告收文日期）提出之陳情書，上載「本人甲○
    ○已於九十二年一月份時辦理老年給付，但所收到之金額覺得有疑問，但因對於
    相關法令不是很明白，故對於所收到之老年給付金額有多少有疑問．．」等語，
    原告雖未確指其係不服被告某年月日之何一行政處分，惟觀乎上開陳情書內容，
    堪認其係不服勞工保險老年給付之核定結果；另原告於本院九十三年三月十七日
    準備程序時，就所詢「訴願卷附原告陳情書（被告九十二年八月二十七日收文）
    ，原告本意為何？」乙節，答稱：「有關我的勞工保險老年給付部分，經被告九
    十二年二月十二日作成核定後，原告因為不清楚被告怎麼計算的，才於九十二年
    三月三日分別以e-mail及陳情書向被告提出陳情，後來被告在九十二年四月二日
    答復之後，原告才向臺北市政府提起訴願，經其命原告補正後，將案子移給行政
    院勞工委員會，再移送勞工保險監理委員會作成審議審定，原告收到審議審定之
    後，因為不想得罪人，也不知道要怎麼計算勞保老年給付，所以才以陳情書（被
    告九十二年八月二十七日收文）的方式表示提起訴願的意思。」等語；則原告是
    否僅就被告九十二年四月二日保給老字第○九二六○○一七四五○號函復內容有
    所不服，而未就其申請勞工保險老年給付之被告核定結果不服並據以提起訴願，
    非屬無疑。又原告陳情書縱未具體表明其所不服行政處分之年月日及文號，且未
    具訴願書，亦屬訴願法第五十六條及第六十二條訴願書不合法定程式而命補正之
    問題，不容受理訴願機關懸揣原告真意，未踐行命補正之程序，即逕以原告本意
    係就被告九十二年四月二日保給老字第○九二六○○一七四五○號函復內容有所
    不服據以作成訴願決定。從而，訴願決定未予詳究原告據以提起訴願之行政處分
    為何，即從程序上予以不受理，不無可議之處，應將訴願決定撤銷，由受理訴願
    機關另為適法之處理，以昭折服。
二、又本案既尚待受理訴願機關即行政院勞工委員會加以審查，程序未行，結論未定
    ，則原告請求判決撤銷審議審定及原處分，暨由被告作成核准原告自五十六年至
    七十五年間之勞工保險老年給付之處分，本院無法逕為准許，原告此部分之請求
    ，為無理由，應予駁回。
據上論結，本件原告之訴一部為有理由，一部為無理由，爰依行政訴訟法第九十八條
第三項前段、第一百零四條、民事訴訟法第七十九條但書，判決如主文。
中　　華　　民　　國　　九十三　　　年　　　四　　　　月　   　八　　 　日
                              臺 北 高 等 行 政 法 院  第 六 庭
                                          審 判 長 法  官　林樹埔
          　　　　　　　　　　　　　　　　　　　　 法　官　許瑞助
          　　　　　　　　　　　　　　　　　　　　 法　官　曹瑞卿
右為正本係照原本作成。
如不服本判決，應於送達後二十日內，向本院提出上訴狀並表明上訴理由，如於本判
決宣示後送達前提起上訴者，應於判決送達後二十日內補提上訴理由書（須按他造人
數附繕本）。
中　　華　　民　　國　　九十三　　　年　　　四　　　　月　   　八　　 　日
              　　　　　　　　 　　　　     　     書記官  方偉皓
